【裁判字號】    97,保險簡上,2
【裁判日期】    971231
【裁判案由】    給付保險金
【裁判全文】
臺灣臺中地方法院民事判決           97年度保險簡上字第2號
上  訴  人  丙○○
訴訟代理人  張益隆律師
複  代理人  乙○○
被  上訴人  國泰人壽保險股份有限公司
法定代理人  丁○○
訴訟代理人  甲○○
上列當事人間請求給付保險金事件，上訴人對於民國97年5月20
日本院民事庭97年度保險簡字第1號第一審判決提起上訴，本院
於民國97年12月12日言詞辯論終結，判決如下：
    主      文
上訴駁回。
第二審訴訟費用由上訴人負擔。
    事實及理由
一、上訴人起訴主張：被上訴人於民國（下同）76年8月間，以
    其「國泰123增值養老保險（儲蓄加保障加紅利）」之保險
    金及紅利計算單據（下稱系爭紅利計算單），由其業務員陳
    永賀持向上訴人招攬保險，因該單據上所載保額新臺幣（下
    同）30萬元，20年滿期之累積紅利為42萬7020元（另有期滿
    金48萬8670元、生存年金7萬5000元，上訴人已領取），致
    使上訴人以要保人之身分與之簽訂「國泰123增值年金養老
    保險」保險契約（下稱系爭保險契約），約定以上訴人為被
    保險人，始期為76年8月25日、終期為96年8月24日。上訴人
    於保險期間內均依約繳交保險費，已繳足20年，期間僅領取
    紅利保險金2萬9817元（起訴狀誤載為3萬583元），經上訴
    人期滿申請被上訴人給付紅利保險金，被上訴人竟將累積紅
    利片面減縮為766元。為此，爰依保險契約，請求被上訴人
    給付上訴人累積紅利保險金39萬6437元，及自滿期翌日即96
    年8月25日起算之法定遲延利息。
二、被上訴人則以：被上訴人於系爭保險商品簡介中之內容及圖
    例，均分別載有「本簡介僅供參考，詳細內容請參閱保單之
    記載」，及「紅利分配：自第2年起（20年期以上自第3年起
    ）按中央銀行核定之2年期儲蓄存款利率（加權平均）與預
    定利率之差額計算各年度之紅利，．．．」、「紅利分配-
    本累積紅利係根據中央銀行最近10 年之2年期加權平均利率
    10.5%計算．．．僅供投保時參考之用，若中央銀行利率有
    所變動則紅利亦隨之異動」等說明；且於系爭保險之預定累
    積紅利暨抵繳保費例表（下稱紅利例表）正反面中，亦分以
    年利率6.75% 及10.5%之假設參考利率列印例表，其說明中
    亦載有「．．．本表數字僅供投保時參考之用，實際金額每
    年隨中央銀行利率變動而改變。」等相關說明，而上訴人所
    提出之系爭紅利計算單，並非被上訴人所製作之制式資料，
    上訴人捨雙方所訂保險契約條款之約定，而逕據以該資料數
    字為保險契約請求權之依據，恐有誤解。依系爭保險之契約
    條款第1條約定：「本保險單所載的條款、聲明或批註，以
    及和本保險契約有關的要保書、復效申請書、健康聲明書、
    體檢報告書、及其他約定書與本保險單所載的各節，都是本
    保險契約的構成部份」，益見系爭保險契約之構成並不包含
    系爭紅利計算單之資料，上訴人請求被上訴人依該資料之內
    容給付保單紅利，於法顯屬無據。次按上訴人本身從事商業
    ，並擔任股份有限公司之負責人，以其社經地位及學經歷，
    相信對於紅利於保險期間會隨利率變動乙節，自應較諸一般
    消費者更為清楚了解。且上訴人於91年8月間，領取系爭保
    險之第16年生存年金同時，即曾一併結算領取前15年間累積
    之紅利2萬9817元，此金額如與上訴人據以請求之資料數字
    略加比對相較，顯然相差至鉅，依一般經驗法則上訴人自會
    有所覺察，斯時上訴人既未有任何異議，顯見上訴人對因市
    場利率水準逐年調降，而致其所領取之紅利不如預期，已有
    相當之認知甚明。又按「本公司於每年會計年度終了，對交
    費已達有保單價值準備金的有效契約，按當年中央銀行核定
    之2年期儲蓄存款最高利率（加權平均）和預定利率的差額
    乘以期中保單價值準備金計算保單紅利。前項保單紅利，每
    年按當年中央銀行核定之2年期儲蓄存款最高利率（加權平
    均）依複利方式計息，累積至滿期身故或致成第13條所列的
    殘廢或終止契約或要保人請求時給付。」系爭保險契約條款
    「保單紅利的計算與給付」定有明文。依前揭條款約定，保
    單紅利係按當年中央銀行核定之2年期儲蓄存款最高利率（
    加權平均）依複利方式計算保單紅利，但因中央銀行為因應
    金融自由化政策，自81年起，不再核定公告儲蓄存款利率，
    各壽險公司遂均遵依財政部80年12月31日台財保第80048425
    1號函，將保單紅利之利率改以台灣銀行、第一銀行、合作
    金庫與中央信託局4家行庫每月第一個營業日牌告之2年期儲
    蓄存款最高利率加權平均計算。故依系爭保險契約條款及財
    政部之規定計算，扣除上訴人已領取之紅利外，上訴人於第
    20年期滿時，可得領取之累積紅利應為766元無誤。上訴人
    就本保險單之各種契約條款之規定及「投保人須知」均已了
    解並同意遵守，．．．」之要保書上簽名、蓋章，即應遵守
    條款之約定，茲復否定系爭保險契約條款之約定，實有違誠
    實信用原則。又一般保險商品之販售不論費率、契約條款、
    紅利之計算及責任準備金之提撥，事先均須呈經主管機關嚴
    格審定而核准，其對保戶之權益保障不可謂不周詳。故被上
    訴人已依經審定核准之契約內容、條款約定履行給付義務，
    則上訴人之請求即無理由。況上訴人之請求縱有理由，其請
    求權亦已罹於時效而消滅等語置辯。
三、原審法院審酌兩造攻擊防禦方法，認上訴人除已領之紅利保
    險金外，被上訴人應再給付紅利保險金差額為766元，而判
    命被上訴人應給付上訴人766元及自96年8月25日起，至清償
    日止，按年息百分之五計算之利息，及此部分准予假執行之
    宣告，另駁回上訴人逾此範圍之請求。上訴人就其敗訴部分
    聲明不服，提起上訴，並於本院上訴聲明：原判決不利上
    訴人之部分廢棄。上開廢棄部分，被上訴人應再給付上訴
    人39萬5671元，暨自96年8月25日起，至清償日止，按年息
    百分之五計算之利息。被上訴人則聲明：駁回上訴。
四、兩造經本院整理、簡化爭點，其結果如下：
（一）兩造不爭執之事項：
  １、兩造於76年8月25日，訂有「國泰123增值年金養老保險」
      （保單號碼：0000000000），基本保額30萬元，期滿得領
      回期滿金48萬8670元、生存年金7萬5000元及保單紅利；
      保約於96年8月24日滿期，被上訴人僅給付48萬8670元滿
      期金、生存年金7萬5000元。
  ２、就保單紅利部分，被上訴人除於91年8月27日給付2萬9817
      元外，僅願再給付766元，為上訴人所拒絕。
  ３、上訴人於原審所提出之要保書一份、保險單一份、保險契
      約基本條款（74年12月4台財融字第25741號）一份、保險
      契約書一份、保險給付通知書二份、保單紅利給付申請書
      （即保金給付申請書）形式上為真正。
  ４、被上訴人於原審所提出之財政部80年12月31日台財保第80
      0484251號函文、上訴審提出財政部74年12月4日（74）台
      財融字第25741號函文形式上不爭執。
五、得心證之理由：
    上訴人主張被上訴人依系爭紅利計算單之內容，應給付上訴
    人期滿時紅利為42萬7020元，扣除期間上訴人已領之紅利2
    萬9817元及原審判命被上訴人給付上訴人766元外，被上訴
    人尚須給付39萬5671元等語，上訴人之主張為被上訴人所否
    認，並以前詞置辯。是本件兩造所爭者為：依兩造系爭保險
    契約約定，被上訴人應給付之保單紅利數額為何？被上訴人
    已清償多少元，尚有多少未為給付？經查：
（一）上訴人主張投保系爭保險之際，被上訴人之代理人保險業
      務員陳永賀有提出紅利計算單，作為招攬系爭保險契約之
      資料，業據上訴人於原審提出系爭紅利計算單一份（參原
      審卷第54頁）為證，雖被上訴人否認該單據之真正，惟審
      諸證人即招攬系爭保險契約之業務員陳永賀於原審到庭證
      稱：「（有無向原告即上訴人招攬國泰123增值年金保險
      ？）答：有，他有買我險保險」、「．．．DM（即系爭紅
      利計算單）是公司發的，如果沒有發，我空口無憑。我持
      這張DM向原告（即上訴人）講解，當時原告約30歲．．．
      。」等語（詳參原審卷第93頁），足見上訴人所提出之系
      爭紅利計算單，確係被上訴人業務員陳永賀於招攬系爭保
      險契約時所交付無誤，上訴人主張系爭紅利計算單，為兩
      造訂立保險契約之參考資料，應屬真實，被上訴人否認其
      真正，尚無可採。
（二）次按，解釋意思表示，應探求當事人之真意，不得拘泥於
      所用之辭句。民法第98條定有明文。依卷附系爭紅利計算
      單之內容，客觀上其僅係一例示性之計算表，且證人陳永
      賀於原審亦證陳：招攬保險契約時，除有交付上開紅利計
      算單外，尚有帶國泰123增值年金養老保險之簡介（如原
      審卷被證二所示，以下簡稱系爭簡介）交予上訴人參看等
      語（詳參原審卷第94頁）。足見陳永賀向上訴人招攬「國
      泰123增值年金養老保險」保單時，所提供予上訴人之資
      料說明，除系爭紅利計算單外，尚包含系爭簡介。則本件
      保險契約當事人之一即上訴人為要約之時，其所憑據者，
      為系爭紅利計算單與系爭簡介，應可認定；又依卷附之系
      爭簡介，其關於紅利分配之約定，其載有：「自第2年起
      （20年期以上自第3年起）按中央銀行核定之2年期儲蓄存
      款利率（加權平均）與預定利率之差額計算各年度之紅利
      ，可用以抵繳續期保費以減輕負擔，亦可按月複利計息累
      積至身故、殘廢、或滿期時給付。」、「本累積紅利係根
      據中央銀行最近10年之2年期儲蓄存款加權平均利率10.5%
      計算各年應分配之紅利，而按月複利方式計息，累積至各
      保險年度底之數字，僅供投保時參考之用，若中央銀行利
      率有所變動，則紅利亦隨之異動。」、「本簡介僅供參考
      ，詳細內容請參閱保單之記載」等字樣，上開就紅利計算
      、用途及簡介效力之說明，記載在簡介明顯之處，一望即
      可參酌，是在解釋兩造保險契約就紅利計算之約定，自應
      配合系爭紅利計算單簡介，綜合參考方得探求兩造之真意
      。是上訴人主張兩造系爭保險契約之紅利約定，專以系爭
      紅利計算單之記載數額為憑，不必參考其他資料，尚難遽
      採。
（三）審諸上開簡介整體內容，被上訴人既已於系爭簡介上清楚
      表示其於滿期時，所給付之紅利分配係累積紅利，而系爭
      簡介圖表，所記載之累積紅利係依中央銀行最近10年之2
      年期儲蓄存款加權平均利率10.5%固定計算之結果，然利
      率並非固定不變，所以紅利將隨利率之變動隨同調整之，
      此為一般人所得預見，上訴人自難諉為不知。換言之，系
      爭簡介已表示累積紅利並非固定不變，它可能受被保險人
      投保年齡、利率變動等可變因素之影響而有所變化。其次
      ，從一般消費者之認知觀察，所謂「紅利」本與企業經營
      者之獲利盈餘息息相關，也唯有企業有獲利盈餘，始有分
      紅之可能性，此於保險業者，即取決於其責任準備金之多
      寡。是此，系爭簡介既已表明滿期給付之累積紅利乃被上
      訴人給予被保險人於保險期間所累積之紅利金額，縱系爭
      紅利計算單雖表示投保年齡30歲滿期係何等數額，惟就一
      般消費者之客觀認知而言，尚不至信賴紅利於保險期間均
      會固定不變，況上訴人與被上訴人訂約後，迄滿期日為止
      ，銀行業者之定存利率普遍均有逐漸下降之事實，難以維
      持年息10.5%之定存利率，如仍逕依定存利率年息10.5%之
      加權利率計算本件保險契約之累積紅利，亦顯與系爭簡介
      所表示之意旨不符，更明上訴人主張系爭保單紅利係固定
      以年息10.5% 計算，應無可採。
（四）再者，被上訴人辯稱：系爭國泰123增值年金養老保險，
      其係按統一費率年息6%計算費率承保，並檢送契約條款、
      送審項目，向主管單位財政部申請備查獲准一節，有被上
      訴人提出而上訴人所不為爭執之財政部（74）台財融第
      25741號函文一份（參本院卷第33至35頁），在卷可稽，
      是被上訴人主張其就系爭保險紅利計算之預定利率，經主
      管機關核定為年息6%，應屬可採，上訴人否認系爭保單紅
      利有預定利率年息6%之存在，自無可採。又依卷附兩造所
      簽訂之保單條款第28條，已明定保單紅利之計算及給付為
      ：「本公司於每年會計年度終了，對交費已達有效保單價
      值準備金的有效契約，按當年中央銀行核定之2年定期儲
      蓄存款最高利率（加權平均）和預定利率的差額乘以期中
      保單價值準備金計算保單紅利。前項保險單紅利，每年按
      當年中央銀行核定之2年定期儲蓄存款最高利率，依複利
      方式計算，累積至期滿、身故或致成第13條所列的殘廢或
      終止契約或要保人請求時給付。前項保險單紅利，要保人
      並得申請用以抵繳保險費。」，但因中央銀行業於78 年7
      月18日配合銀行法第41條之修正，實施利率自由化，自同
      年7月19日起，停止適用78年3月31日（78）臺央業字第32
      5號函所訂銀行業各項存款最高利率之規定，因此前揭保
      單紅利分配公式中「中央銀行核定之2年期儲蓄存款最高
      利率」已無準據，基此，財政部為保單紅利分配公式有合
      理之準繩並反映實際市場利率，乃以80年12月31日台財保
      第800484251號函核定壽險業應分配保單紅利計算公式暨
      其年利率調整方式為：「本契約有效期間內，本公司依規
      定於每一保單年度終了，以本保險單計算保險費所採用的
      預定利率（6％）及預定死亡率（台灣壽險業第三回經驗
      生命表之死亡率的90％）為基礎，按當時財政部核定的應
      分配保險單紅利計算公式計算保險單紅利。前項保險單紅
      利以財政部核定之紅利分配利率（加權平均）依複利方式
      計息。累積至滿期、被保險人死亡、或要保人解約時給付
      。」，亦有被上訴人所提出之80年12月31日台財保第8004
      84251號函文（參原審卷第76頁），在卷可稽。至於被上
      訴人抗辯：當年度之保單紅利則為利差紅利及死差紅利二
      項之和，而所謂「利差紅利」係指以『該保單年度台灣銀
      行、第一銀行、合作金庫與中央信託局四家行庫局每月初
      （每月第1個營業日）牌告之2年期定期儲蓄存款最高利率
      計算之平均值與計算保險費之預定利率（年利率6％）之
      差「乘以」期中保單價值準備金』計算；而「死差紅利」
      則指以『計算保險費之預定死亡率與經財政部核准適用於
      該年度的業界實際經驗死亡率之差「乘以」該保單年度一
      般身故保險金與期末保單價值準備金之差』之計算方式，
      復為上訴人不爭執。基上紅利計算公式，本件保單紅利依
      財政部核定之紅利計算公式、除91年8月27日已給付紅利2
      萬9817元外，依紅利分配利率所計算出上訴人剩餘之滿期
      累積紅利數額為766元（實際紅利數額為766元，計算表說
      明書所載762元係因紅利基數小數點誤差所致，業為被上
      訴人於97年9月17日準備程序中所陳明，併此敘明）一節
      ，亦據被上訴人提出系爭保險單條款、保全給付申請書及
      紅利明細計算說明書（參原審卷第78頁）、及上述台財保
      第800484251號函文可憑，是被上訴人抗辯，上訴人除已
      申領之紅利外，剩餘得向其請求之紅利金額為原審所判命
      給付之766元，應屬可採。
六、綜上所述，上訴人依兩造保險契約及系爭紅利計算單內容之
    計算方式，於扣除其第16年保險年度已領取2萬9817元外，
    被上訴人應再給付上訴人之滿期累積紅利為766元，原審就
    此部為上訴人勝訴判決，並駁回上訴人逾此部分範圍之請求
    ，經核無違誤，上訴意旨就其原審敗訴部分指摘原審判決不
    當，求予廢棄，改判如上訴人之上訴聲明，為無理由，應予
    駁回。
七、本件事證已臻明確，兩造其餘攻擊防禦之方法，經本院斟酌
    後，認均不足以影響本判決之結果，爰不一一贅述，併此敘
    明。
八、據上論結，本件上訴為無理由，依民事訴訟法第436條之1第
    3項、第449條第1項、第78條，判決如主文。
中    華    民    國    97    年    12    月    31    日
              民事第四庭    審判長法  官  王  銘
                                  法  官  陳文燦
                                  法  官  王金洲
正本係照原本作成。
本件判決不得上訴。
中    華    民    國    97    年    12    月    31    日
                                  書記官  楊家印


司法院資訊處製作；財團法人民間司法改革基金會備份。
